【裁判字號】    97,訴,787
【裁判日期】    970911
【裁判案由】    侵權行為損害賠償
【裁判全文】
臺灣高雄地方法院民事判決               97年度訴字第787號
原      告  甲○
            己○○
            戊○○
                      29號
            乙○○
                      號2樓
            丁○○
            丙○○
上列六人之
共      同
訴訟代理人  楊譜諺律師
被      告  庚○○    住高雄市.
                      身分證統.
            王志高即群治實業社
                      住高雄市.
                      身分證統.
上列一人之
訴訟代理人  王家鈺律師
複  代理人  程高雄律師
上列當事人因業務過失致死案件（本院95年度交訴字第191 號）
，經原告提起附帶民事訴訟，請求侵權行為損害賠償事件，由本
院刑事庭裁定移送本院民事庭審理，經本院於民國97年8 月21日
言詞辯論終結，判決如下：
    主      文
被告應連帶給付原告甲○新臺幣玖拾貳萬柒仟陸佰捌拾元，及自
民國九十五年十月三日起至清償日止，按年息百分之五計算之利
息。
被告應連帶給付原告己○○、戊○○、乙○○、丁○○、丙○○
各新臺幣貳拾參萬元，及自民國九十五年十月三日起至清償日止
，按年息百分之五計算之利息。
原告其餘之訴駁回。
訴訟費用由被告連帶負擔十分三，原告甲○負擔十分之三，餘由
原告己○○、戊○○、乙○○、丁○○、丙○○共同負擔。
本判決第一項於原告甲○為被告供擔保新臺幣參拾壹萬元後，得
假執行。惟被告如於假執行程序實施前，提出新臺幣玖拾貳萬柒
仟陸佰捌拾元為原告甲○供擔保後，得免為假執行。
本判決第二項於原告己○○、戊○○、乙○○、丁○○、丙○○
各提出新臺幣捌萬元為被告供擔保後，得假執行。惟被告如於假
執行程序實施前，為原告己○○、戊○○、乙○○、丁○○、丙○○各提出新臺幣貳拾參萬元為擔保後，得免為假執行。
原告其餘假執行之聲請駁回。
    事實及理由
一、按訴狀送達後，原告不得將原訴變更或追加他訴。但擴張或
    減縮應受判決事項之聲明者，不在此限。民事訴訟法第255
    條第1 項第3 款定有明文。本件原告起訴請求：(一)被告應連
    帶給付原告甲○新台幣（下同）3,962,477 元，及自附帶民
    事訴訟起訴狀繕本送達翌日起（即95年10月3 日起）至清償
    日止，按年息5%計算之利息；(二)被告應連帶給付原告己○○
    、戊○○、乙○○、丁○○、丙○○各100 萬元，及自附帶
    民事訴訟起訴狀繕本送達之翌日（即民國95年10月3 日）起
    至清償日止，按年息5%計算之利息（見交附卷第2 頁）。嗣
    於本院審理中減縮起訴聲明第1 項為：被告應連帶給付原告
    甲○2,462,477 元，及自附帶民事起訴狀繕本送達翌日起至
    清償日止，按年息5%計算之利息（見本院卷第94頁），核其
    所為訴之聲明之減縮，於法有據。
二、原告主張：被告庚○○受僱於被告王志高即群治實業社（下
    稱被告王志高），於94年11月4 日下午2 時許，駕駛被告王
    志高所有，車號ZT-643號自用大貨車（下稱系爭貨車）沿高
    雄市○○○路由東往西方向行駛，行經四維一路與福德三路
    交叉口附近，適被害人即原告等人之被繼承人呂劉掌珠騎乘
    車號ZFI-643 號機車（下稱系爭機車）行經該處，二車發生
    碰撞，呂劉掌珠因而人車倒地，並遭被告庚○○所駕駛之系
    爭貨車右後輪碾壓頭部，致其顱骨、顏面骨粉碎性骨折、開
    放性骨折，當場死亡（下稱系爭車禍事故）。原告甲○為被
    害人之配偶、原告己○○、戊○○、乙○○、丁○○、丙○○為被害人之子女，且被害人對原告甲○負有扶養義務，原
    告甲○於被害人死亡時尚有餘命8.5 年，又依93年度國人平
    均每人每月消費支出統計結果顯示，93年度平均每人每月消
    費支出金額16,786元及按霍夫曼係數表扣除中間利息後計算
    ，原告甲○因被害人死亡而受有扶養費之損失244,347 元（
    即16,786×12×7.00000000÷6 ＝244,347 ，元以下四捨五
    入），並支出殯葬費用718,100 元，且原告等人均因被害人
    意外死亡而受有精神上痛苦，原告甲○復因晚年痛失人生伴
    侶，所受精神上痛苦更鉅，為此就原告甲○部分，請求精神
    慰撫金300 萬元；就原告己○○、戊○○、乙○○、丁○○
    、丙○○部分則各請求精神慰撫金100 萬元。為此爰依民法
    第184 條第1 項前段、第188 條第1 項、第192 條第1 項、
    第2 項及第194 條等侵權行為之法律關係，於扣除已由原告
    甲○領取之汽車強制責任保險理賠金150 萬元後，提起本件
    訴訟等語。並聲明求為判決：(一)被告應連帶給付原告甲○2,
    462,477 元，及自附帶民事訴訟起訴狀繕本送達翌日（即95
    年10月3 日）起至清償日止，按年息5%計算之利息。(二)被告
    應連帶給付原告己○○、戊○○、乙○○、丁○○、丙○○
    各100 萬元，及自起訴狀繕本送達翌日（即95年10月3 日）
    起至清償日止，按年息5%計算之利息。(三)願供擔保請准宣告
    假執行。
三、被告庚○○則以：其自93年中旬起至95年1 月止受僱於被告
    王志高，系爭車禍事故乃肇因於被害人騎乘系爭機車欲超越
    其所駕駛之系爭貨車時，未經保持安全間距，復因重心不穩
    而摔倒，致其頭部遭系爭貨車碾過而死亡，非其所能事先注
    意防免，況被害人於系爭車禍事故發生時亦未持有現仍有效
    之機車駕駛執照，而有無照駕駛之虞，故被害人未保持安全
    間距為系爭車禍事故肇致之主因，其並無過失。又原告甲○
    受原告己○○、戊○○、乙○○、丁○○、丙○○等人扶養
    ，並無受被害人扶養之情事，原告請求之殯葬費用中因含非
    必要費用之支出，而有過高，應以20萬元為適當，原告精神
    撫金之請求亦有過高等語置辯。並聲明：(一)原告之訴及其假
    執行之聲請均駁回。(二)如受不利判決，願供擔保請准免為假
    執行。
四、被告王志高則辯稱：系爭車禍事故發生非被告庚○○所能及
    時注意，被告庚○○自無故意或過失責任，高雄市政府交通
    局車輛行車事故鑑定委員會鑑定意見認為被告庚○○超車未
    保持安全間隔為肇事原因云云，核與事實不符，而不可採。
    縱認被告庚○○亦有過失，則被告庚○○就系爭車禍事故應
    僅負3 成過失責任，被害人應負7 成過失責任，且其就受僱
    人即被告庚○○之選任、監督均已盡相當之注意，依民法第
    188 條第1 項但書前段規定，自無庸負賠償責任（見本院卷
    第143 頁）。況本件原告並未積極舉證以明原告甲○有何受
    被害人扶養之情事，原告所請求之殯葬費用亦逾必要費用支
    出，而有過高，應以30萬元為適當，原告等人請求之精神慰
    撫金數額亦有過高，應以50萬元至80萬元之間為適當等語。
    並聲明：(一)原告之訴及其假執行之聲請均駁回。(二)如受不利
    判決，願供擔保請准免為假執行。
五、兩造不爭執事項如下：
  (一)被告庚○○領有職業大客車駕照，自93年7 月起至95年1 月
    止受僱於被告王志高，月薪28,000元（見本院卷第119 頁、
    、本院95年度交訴字第191 號卷，下稱95交訴191 號卷第89
    頁）。
  (二)被告庚○○於94年11月4 日下午2 時許，駕駛系爭貨車沿高
    雄市○○○路由東往西方向行駛，欲前往高雄市立凱旋醫院
    載運垃圾，行經四維一路與福德三路交叉口附近，適被害人
    呂劉掌珠騎乘系爭機車行經該處，二車併行間，被害人因人
    車倒地，遭被告庚○○駕駛之系爭貨車右後輪碾壓頭部，致
    顱骨、顏面骨粉碎性骨折、開放性骨折，當場死亡。
  (二)被告庚○○因系爭車禍事故涉犯業務過失致死罪，經本院以
    95年度交訴字第191 號判決判處有期徒刑1 年2 月，減為有
    期徒刑7 月，並經台灣高等法院高雄分院於97年7 月4 日以
    97年度交上訴字第5 號判決（下稱97交上訴第5 號）駁回被
    告庚○○之上訴確定（見本院卷第182 至189 頁）。
  (三)被告庚○○於系爭車禍事故發生前，並無違規列管紀錄（見
    本院卷第172 頁），其於系爭車禍發生後經施以呼氣酒精濃
    度測試，其測定值為0（見警卷第13頁）。
  (四)原告甲○為被害人之配偶，原告己○○、戊○○、乙○○、
    丁○○、丙○○為被害人之子女。
  (五)被害人之殯葬費係由原告甲○所支付（見本院卷第119 頁）
    。
  (六)原告甲○已領取汽車第三人強制責任險理賠金150 萬元（見
    本院卷第123頁）。
  (七)被害人係退休教師，生前領有月退俸23,400元（見本院卷第
    102 頁）。
  (八)被害人於系爭車禍事故發生時所持有之機車駕照有效期限已
    於90年1 月15日屆至（見本院卷第172 頁）。
六、兩造經協商後之爭點為：(一)被告庚○○就系爭車禍事故之發
    生有無過失？其就防止損害之發生，已否盡相當之注意義務
    ？被害人是否與有過失？(二)被告王志高就選任及監督受僱人
    職務之執行已否盡相當之注意？被告王志高就系爭車禍事故
    所致損害，是否應與受僱人即被告庚○○負連帶賠償責任？
    (三)原告所支出之必要殯葬費用為若干？(四)原告甲○請求賠償
    其受被害人扶養之扶養費損失，有無理由？若有，金額若干
    ？(五)原告請求之慰撫金是否過高？應以何數額為適當？(六)原
    告依侵權行為之法律關係得請求被告連帶賠償之數額若干？
    茲分述如下：
  (一)被告庚○○就系爭車禍事故之發生有無過失？其就防止損害
    之發生，已否盡相當之注意義務？被害人是否與有過失？
  1.按當事人主張有利於己之事實者，就其事實有舉證之責任，
    民事訴訟法第277 條前段定有明文。次按汽車右轉彎時，應
    距交岔路口30公尺前顯示方向燈或手勢，換入外側車道、右
    轉車道或慢車道，駛至路口後再行右轉。但由慢車道右轉彎
    時應於距交岔路口30至60公尺處，換入慢車道。又汽車行駛
    時，駕駛人應注意車前狀況及兩車併行之間隔，並隨時採取
    必要之安全措施，道路交通安全規則第102 條第4 款、第94
    條第3 項，亦有明定。
  2.經查：
  (1)被告庚○○於系爭車禍事故發生時，係載運垃圾前往高雄市
    小港區南區資源回收場倒置後，經由國道一號中山高速公路
    由南往北行駛至三多路交流道下高速公路，沿高雄市○○○
    路由東往西方向行駛，欲前往高雄市凱旋醫院收取垃圾，行
    經四維一路與福德三路交岔路口停等紅燈，待綠燈起步後欲
    前行經前方路口右轉至高雄市立凱旋醫院圾垃場，而於距前
    方路口約10餘公尺處，即由內側快車道向右切入慢車道，且
    系爭貨車於轉換車道行進間並未顯示車後方向燈或手勢乙情
    ，業據被告庚○○於刑事案件審理中陳稱：由於該處有三信
    及國際商工等學校，騎機車的人都騎很快，倘其於接近凱旋
    醫院時再轉彎，因其所駕系爭貨車後方死角很多，其無法對
    突然衝出來的車子作處理，故其向由慢車道慢慢右轉等語（
    見97交上訴第5 號卷第63-1頁），再佐以現場監視器拍攝之
    現場照片顯示，被告所駕駛之系爭貨車於94年11月4 日13時
    58 分42.143 秒至44.219秒系爭車禍發生期間，其車輪係呈
    向右側慢車道偏斜狀，且未見系爭貨車顯示方向燈或以手勢
    警示右側慢車道機車駕駛人，有本院95年度交訴字第191 號
    業務過失致死案件勘驗筆錄及監視錄影畫面翻拍相片2 幀在
    卷可稽（見95交訴191 號卷第31至第38頁），是以被告於系
    爭車禍事故發生時，未待駛至前方路口，即已駕車逐漸往右
    切入慢車道，且未於系爭貨車後方顯示方向燈或以手勢警示
    後方駕駛人，致後方駕駛人無從及時採取應變措施，有違前
    揭道路交通安全規則第102 條第4 款規定，而有過失，應堪
    認定，被告庚○○辯稱其就系爭車禍事故之發生已盡注意義
    務，惟仍無從防免云云，核與事實不符，殊非可採。
  (2)又被告庚○○所駕系爭貨車於94年11月4 日系爭車禍發生前
    之13時58分42.143秒與被害人騎乘之系爭機車併行，兩車相
    距甚近，被害人所騎乘之系爭機車緊臨系爭貨車之右側車身
    ，該機車車身並於行進中向左方（即系爭貨車所在位置）傾
    斜，嗣於同日13時58分43.124秒時被害人所騎乘之機車已人
    車倒地（機車及被害人之左側著地），被害人頭部已遭系爭
    貨車右後輪碾壓等情，已據本院95年度交訴字第19 1號業務
    過失致死案件勘驗監視錄影畫面在卷可按，並有監視錄影畫
    面翻拍照片4 幀足憑（見95交訴191 號卷第33頁、第37至38
    頁），而被害人所騎乘之系爭機車車身無法辨識撞擊痕跡，
    系爭貨車車身雖有些許刮擦痕，惟並無其他採證資料足證上
    開刮擦痕係兩車碰撞所致，亦據兩造不爭執為真正之道路交
    通事故現場圖記載甚明，並有系爭機車、系爭貨車車身照片
    4 幀、8 幀在卷足佐（見警卷第8 頁、第19至20頁、第24至
    28頁），是以本件被告所駕系爭貨車與被害人騎乘之系爭機
    車於被害人人車倒地前雖未生碰撞，然被告駕駛系爭貨車切
    入慢車道俾於前方路口右轉之行為，已致被害人騎乘機車所
    在慢車道之行車空間縮減，兩車併行間隔不足，被害人因兩
    車逼近受迫而重心失衡，人車跌倒，始遭系爭貨車右後車輪
    碾壓死亡乙節，亦堪認定。被告固辯稱系爭機車隨行於系爭
    貨車後方，其無法查知系爭機車之行進狀況，自無從採取防
    免措施云云，惟系爭貨車駕駛座左右兩側車首均懸掛有後視
    鏡，而系爭機車於系爭車禍事故發生時係併行於系爭垃圾車
    右側車身處，已據本院審認如前，並有監視錄影畫面翻拍照
    片在卷可稽（見95交訴191 號卷第38頁），衡情被告庚○○
    自無未能由後視鏡觀察得知兩側車身附近車況之理，再參諸
    被告庚○○於刑事案件審理中陳稱：斯時由於（車道）所剩
    空間不多，其注意力均集中在前面，看是否會撞到左邊對向
    來車或右前方機車，而未注意看後視鏡等語（見同上卷第82
    頁），益徵被告庚○○非不能發現兩車緊鄰併行，而係疏未
    注意及此，致兩車未能保持適當間隔，並隨時採取停車之必
    要安全措施，堪認其就系爭車禍事故之肇致係有過失。被告
    庚○○前開辯解尚無所據，而不足採。
  (3)綜上，系爭車禍事故之發生係可歸責於被告庚○○，被告庚○○復未能舉證證明其就防止損害之發生已盡相當注意義務
    ，原告主張被告庚○○應就上開過失所致被害人死亡之結果
    ，負損害賠償責任，係有理由。
  3.被告庚○○復辯稱：被害人就系爭車禍事故發生時並未持有
    有效之機車駕駛執照，其騎乘機車之行為乃無照駕駛行為，
    且被害人未能保持兩車併行之安全間距，亦有過失等語。查
    ：
  (1)系爭車禍事故發生時，被害人乃騎乘系爭機車併行於系爭貨
    車之右側車身，而被害人車行方向前方固停有車號不明之違
    規併排停放之自小客車1 部，惟距被害人騎乘機車所在位置
    仍有相當距離，而系爭車禍發生時天候晴、日間自然光線、
    柏油路面乾燥、無缺陷、亦無障礙物、視距良好，有現場監
    視錄影畫面翻拍照片2 幀及道路交通事故調查報告表1 份在
    卷可憑（見95交訴字第191 號卷第37頁，警卷第9 頁），並
    經本院刑事庭勘驗如前，足認被害人於系爭車禍事故發生前
    雖因所在車道遭系爭貨車擠壓縮減，然尚非不能查覺所在車
    道車況，並隨時採取減速或停車之必要措施，以待系爭貨車
    通過，俾緩解其行車空間受迫之情狀，詎被害人卻疏未及時
    採取相關之應變措施，仍然騎乘機車與系爭貨車併行相當距
    離，終致受迫失衡而人車倒地，尚難謂被害人就系爭車禍事
    故之發生全然無責。
  (2)按汽車駕駛人，未領有駕駛執照駕駛機器腳踏車，處6 千元
    以上12,000元以下罰鍰，並當場禁止其駕駛；又汽車駕駛人
    之駕駛執照逾有效期間仍駕車者，處1,800 元以上3,600 元
    以下罰鍰，並禁止其駕駛，上開逾有效期間之駕駛執照並應
    扣繳之。道路交通管理處罰條例第21條第1 項第1 款、第22
    條第1 項第6 款、第7 款、第2 項分別定有明文。本件被害
    人固於71年4 月8 日即考領輕型機車駕駛執照，惟該駕駛執
    照之有效期間已於90年1 月15日屆至，有交通部公路總局高
    雄區監理所97年8 月7 日高監駕字第0970036273號函各1 件
    在卷可稽（見本院卷第172 頁），足認系爭車禍事故發生時
    被害人並非持適當之駕駛執照駕駛車輛，揆諸前引規定，被
    害人於依規定換發駕駛執照前，均應禁止其駕駛，本件被害
    人持該逾期駕駛執照騎乘機車，已然違反法律強制規定，而
    有過失。
  4.綜上，本件被害人騎乘系爭機車與被告庚○○所駕駛之系爭
    貨車併行，卻疏未保持適當間隔，並隨時採取必要之安全間
    施，且未持有效駕駛執照騎乘機車，違反禁止駕駛之強制規
    定，危及自己及其他用路人之安全，亦有過失。惟本院審酌
    被害人出生於20年1 月，其於系爭車禍事故發生時值年74歲
    ，年事甚高，其對現場突發事故之判斷應變能力當較時值壯
    年之被告庚○○為低，而被告庚○○於系爭車禍事故發生時
    雖未直接撞擊被害人騎乘之機車，然其未經警示慢車道之車
    輛即逕予提前切換車道之駕駛行為，乃肇致被害人所在車道
    不利行車情狀發生之積極原因，及前揭系爭車禍肇事原因、
    兩造之過失情節、程度等一切情狀，認被告庚○○就本件損
    害之發生應負8 成之過失責任，被害人就本件損害之發生應
    負2 成之過失責任。
  (二)被告王志高就選任及監督受僱人職務之執行已否盡相當之注
    意？被告王志高就系爭車禍事故所致損害，是否應與受僱人
    即被告庚○○負連帶賠償責任？
  1.按民法第188 條第1 項但書規定，僱用人選任受僱人及監督
    其職務之執行是否已盡相當之注意，其所應注意之範圍，關
    於選任方面，著重於受僱人之技術是否純熟，性格是否謹慎
    精細；而關於監督方面，則在於受僱人職務之執行，是否已
    提示其應注意事項，有無派員督導等節，以為判斷。本件被
    告王志高辯稱其就選任被告庚○○擔任系爭貨車駕駛、監督
    被告庚○○職務之執行，均已盡相當之注意義務等有利於己
    之事實，依民事訴訟法第277 條前段規定，自應由被告王志
    高負舉證之責。
  2.被告王志高固辯稱：其受僱人即被告庚○○領有職業大客車
    駕照，系爭車禍事故發生前行車紀錄良好，系爭車禍事故之
    所生非被告庚○○所能預見，被告王志高對於選任駕駛人及
    監督其職務之執行，已盡相當之注意等語（見本院卷第143
    頁）。但查：
  (1)被告庚○○駕駛系爭貨車未經顯示方向燈、亦未以手勢警示
    後、側車輛，且於變換車道之際疏未由後視鏡確認車側之車
    流情況，致與其併行之被害人在大車迫近之影響下，失衡人
    車倒地後，遭系爭貨車碾斃，被告庚○○就系爭車禍事故之
    發生已有過失，業經本院審認如前，被告王志高辯稱受僱人
    即被告庚○○就系爭車禍事故無過失，且縱加以相當之注意
    仍不能防免損害之發生云云，核屬無據，而不可採。
  (2)又被告王志高於查明被告庚○○領有職業大客車駕照，並經
    被告庚○○自述其無任何肇事紀錄後，即予僱用被告庚○○
    駕駛系爭貨車之事實，業據被告王志高之訴訟代理人陳明在
    卷（見本院卷第143 頁、第161 頁）。惟領有職業大客車駕
    駛執照僅足表彰被告庚○○具備以駕駛大客車為業之基本技
    能，至於被告庚○○之駕駛技術是否純熟、性格是否謹慎精
    細，則未見僱主即被告王志高於選任之際施以測驗、調查，
    已難謂被告王志高就受僱人之選任已盡注意義務，況被告王
    志高於僱用被告庚○○後，其對被告庚○○駕駛貨車清運垃
    圾職務之行駛是否守時確實？就系爭貨車之行駛路線規畫是
    否不當，或應予改進？就被告庚○○之身心狀態是否適於駕
    駛貨車等職務執行事項，亦未見被告王志高提出相關之職務
    督導、教育訓練或員工生活考勤考核表單等積極證據以實其
    說，自難認被告王志高有何監督受僱人職務執行之情事存在
    ，被告王志高徒空言泛稱其就監督受僱人職務之執行，已盡
    相當注意云云，殊屬無稽，容難採信。
  3.從而，本件被告王志高就選任受僱人及監督職務之執行，係
    有疏失，亦堪認定，揆諸前引規定，其就受僱人即被告庚○○因執行職務致生系爭車禍事故之損害，即應與被告庚○○
    負連帶損害賠償責任。
  (三)原告所支出之必要殯葬費用為若干？
  1.按殯葬費為收殮及埋葬費用，其賠償範圍應以實際支出之費
    用為準，且應斟酌被害人當地之習俗、被害人之身分、地位
    及生前經濟狀況決定之。
  2.原告甲○主張共支出被害人之殯葬費718,100 元，固據其提
    出宇德禮儀公司收據、財團法人台灣日連佛教基金會收據各
    1 紙為憑（見交附卷第10至11頁），惟本院審酌被害人生前
    為退休教師，按月領有月退俸23,400元，復於退休後參與外
    丹功研究學會、高雄市長青學苑、高雄市長青園、高雄市長
    青歌謠社等社團活動，交遊廣闊，有存摺影本1 份及入會存
    根收據、學員證、獎狀影本各4 紙在卷足憑（見本院卷第10
    2 頁、第132 至133 頁、交附卷第20頁），暨審酌被害人突
    遭意外事故身亡，其親族友人傷痛恆逾，而有著重宗教儀式
    以撫人心之需求，及本地習俗、殯葬儀式之實際需要，並參
    佐行政院金融監督管理委員會94年5 月5 日金管保四字第09
    402561341 號函公告之強制汽車責任保險殯葬費項目及金額
    表（見本院卷第11 4至115 頁），認原告所請求殯葬費項目
    中之24呎鮮花山、園藝造景、藝術屏風、燈光、椅套等費用
    160,000 元、各式紙厝28,000元、金童玉女3,000 元、金山
    銀山3, 000元、雜費4,500 元，合計198,500 元，尚非喪禮
    所需，應予剔除；其中庫錢65,000元、樂隊25,000元容有過
    高，應酌減為32,500元、10,000元，其餘請求均屬必要費用
    ，合計為被害人舉行殯葬儀式所需之必要費用為472,100 元
    ，是原告於此範圍內之請求為有理由，應予准許，逾此範圍
    之請求為無理由，應予駁回。
  (四)原告甲○請求賠償其受被害人扶養之扶養費損失，有無理由
    ？若有，金額若干？
  1.按夫妻互負扶養之義務，其受扶養權利之順序與直系血親尊
    親屬同；又受扶養權利者，以不能維持生活而無謀生能力者
    為限。前項無謀生能力之限制，於直系爭血親尊親屬不適用
    之。民法第1116條之1 、第1117條第1 項、第2 項定有明文
    。是以夫妻間如能以自己財產維持生活者，自無受扶養權利
    ，亦即夫妻間受扶養之權利，仍應受「不能維持生活」要件
    之限制。
  2.原告甲○固主張：其罹有重疾，向受被害人照顧扶養，其出
    生於17年11月4 日，被害人死亡時其年齡為77歲，尚有平均
    餘命8. 5年，依行政院主計處統計93年度每人每月消費支出
    金額為16,786元，再依霍夫曼係數表所示9 年係數7.000000
    00計算扣除中間利息後一次給付之數額為1,466,079 元（即
    16 ,786 ×12×7.00000000＝1,466,079 ），而原告甲○與
    被害人共育有子女5 人，故原告甲○得向被告請求之扶養費
    為244,347 元（即1,466,079 ÷6 ＝244,347） ，並提出戶
    籍謄本6 份、93年高雄市簡易生命表1 份、平均每人每月消
    費支出表1 份為憑（見交附卷第3 頁、第12至17頁、第18頁
    、第19頁）。惟經本院依職權調取原告甲○之財產歸戶資料
    ，原告甲○於95年度領有存款利息所得、股利所得共98,445
    元，其名下復有土地2 筆、田賦4 筆、股票投資8 筆，總值
    1,524,987 元，有稅務電子閘門財產所得調件明細表1 份在
    卷可稽（見本院卷第21至28頁），顯見原告甲○雖現無工作
    ，然就其現有資力以觀，尚非處於不能維持生活之狀態，原
    告甲○復未提出其他證據證明有何不能維持生活情事，則揆
    諸前引規定，原告甲○請求被告賠償其所受扶養費之損失，
    尚屬無據，容難准許。
  (五)原告請求之慰撫金是否過高？應以何數額為適當？
  1.按精神慰藉金之數額，須斟酌雙方身分、資力、加害程度及
    其他各種情形核定，有最高法院51年台上字第223 號判例要
    旨可資參照。
  2.原告主張被害人向為原告家庭生活之重心與支柱，復為凝聚
    原告家庭成員向心力之所在，詎竟突遭橫禍，家人聞訊均不
    無愕然，原告甲○為被害人之夫，其晚年痛失伴侶，終日以
    淚洗面，傷痛恆逾難以平復，原告己○○、戊○○、乙○○
    、丁○○、丙○○為被害人之子女，其驟失慈母，同感悲憤
    難平，為此請求被告應賠償原告甲○300 萬元精神慰撫金，
    應賠償原告己○○、戊○○、乙○○、丁○○、丙○○各10
    0 萬元精神慰撫金等語。經查：
  (1)原告甲○出生於17年11月4 日，係國立台南師專畢業（現為
    國立台南師範大學），長期罹患糖尿病、高血壓、高血脂症
    、糖尿病視網膜病變等慢性病，現無工作，其於95年度則領
    有存款利息所得、股利所得共98,445元，其名下復有土地2
    筆、田賦4 筆、股票投資8 筆，總值1,524,987 元，合計財
    產數額為1,623,432 元；原告己○○為國立高雄師範大學畢
    業，現已退休，每月領有退休俸6 萬元，其於95年度則領有
    利息、股利、租賃及薪資所得共675,217 元，其名下有房屋
    2 棟、土地3 筆、汽車2部 、投資11筆，總值9,067,668 元
    ，合計財產數額為9,742,885 元；原告戊○○為私立實踐大
    學畢業，目前擔任股票仲介經理人職務，每月收入為3 萬元
    ，其於95年度則領有股利及財產交易所得383,747 元，其名
    下復有房屋3 棟、土地1 筆、汽車1 部、投資19筆，總值7,
    073,823 元，合計財產數額為7,457,570 元；原告乙○○為
    私立大仁技術學院畢業，現任職於台灣拜耳公司，月薪6 萬
    元，其於95年度則領有薪資、股利、利息及獎金所得共1,69
    6,719 元，其名下復有房屋2 棟、土地2 筆、汽車1 部、投
    資9 筆，總值5,300, 690元，合計財產數額為6,997,409 元
    ；原告丁○○為私立東吳大學畢業，現為郵局行員，月薪5
    萬元，其於95年度則領有薪資及股利所得共1,261,942 元，
    其名下復有房屋1 棟、土地2 筆、投資15筆，總值2,320,75
    2 元，合計財產數額為3,582,694 元；原告丙○○為國立高
    雄應用科技大學畢業，現為私立中山工商教師，月入5 萬元
    ，其於95年度領有薪資及股利所得1,112,911 元，其名下復
    有汽車1 部、投資1 筆，總值11,950元，合計財產數額為1,
    124,861 元等情，有卷附戶籍謄本、診斷證明書、稅務電子
    閘門財產所得調件明細表可憑（見本院卷第130 頁背面、交
    附卷第12頁、本院卷第101 頁、第21至28頁、第29至40頁、
    第41至53頁、第54至62頁、第63至74頁、第17至20頁）。
  (2)被告庚○○係高職畢業，以貨運運輸工作為業，其受僱於被
    告王志高期間每月實領薪資為26,000元，未婚，現與母親同
    住，其於95年度領有薪資所得284,054 元，其名下復有汽車
    1 部；被告王志高係高雄商業職業學校畢業，目前經營群治
    實業社，資本額500 萬元，群治實業社自90年起迄94年止均
    尚處於虧損狀態，被告王志高於95年度則領有租賃、股利及
    財產交易所得共225, 365元，其名下復有田賦1 筆、汽車1
    部、投資2 筆，總值3,767,781 元，合計財產數額為3,993,
    146 元，業據被告庚○○、王志高陳明在卷，並有稅務電子
    閘門財產所得調件明細表為憑（見本院卷第122 頁、第143
    頁、第13至16頁、第6 至12頁）。
  (3)本院審酌兩造之學經歷、經濟能力、財產狀況及其身分、地
    位，並衡酌原告己○○、戊○○、乙○○、丁○○、丙○○
    等人均已各自成家、事業有成，其就原生家庭之情感上依賴
    已有稍減，原告甲○晚年痛失人生伴侶，其所受精神上痛苦
    當較其子女即原告己○○、戊○○、乙○○、丁○○、丙○○等人為劇，惟被害人就系爭車禍事故之發生亦有過失，而
    被告庚○○於本院審理中已數次表明願盡最大能力貸款籌措
    金錢賠償原告250 萬元（含150 萬元汽車強制責任險理賠金
    ，見本院卷第119 頁），被告王志高亦表示願協助原告領取
    商業保險理賠金50萬元（見本院卷第157 頁），暨被害人生
    前致力公益社團活動，其風範所結善果亦將稍慰親屬哀痛等
    一切情狀，認原告起訴請求之慰撫金數額尚嫌過高，應予核
    減為原告甲○得請求100 萬元、原告己○○、戊○○、乙○○、丁○○、丙○○得請求60萬元為適當，原告逾此數額之
    請求，均無理由。
  (六)原告依侵權行為之法律關係得請求被告連帶賠償之數額若干
    ？
  1.按因故意或過失，不法侵害他人之權利者，負損害賠償責任
    ；受僱人因執行職務，不法侵害他人之權利者，由僱用人與
    行為人連帶負損害賠償責任。又不法侵害他人致死者，對於
    支出醫療及增加生活上需要之費用或殯葬費之人，亦應負損
    害賠償責任。次按不法侵害他人致死者，被害人之父、母、
    子、女及配偶，雖非財產上之損害，亦得請求賠償相當之金
    額。不法侵害他人之身體或健康者，對於被害人因此喪失或
    減少勞動能力或增加生活上之需要時，應負損害賠償責任。
    不法侵害他人之身體、健康、名譽、自由、信用、隱私、貞
    操，或不法侵害其他人格法益而情節重大者，被害人雖非財
    產上之損害，亦得請求賠償相當之金額。民法第184 條第1
    項前段、第188 條第1 項前段、第194 條、第193 條第1 項
    、第195 條第1 項分別定有明文。再者，損害之發生或擴大
    ，被害人與有過失者，法院得減輕賠償金額，或免除之，民
    法第217 條第1 項亦有明定。
  2.經查：
  (1)本件被告庚○○因前揭過失行為致被害人死亡，其就此所生
    之損害自應與其僱用人即被告王志高負連帶賠償責任，惟被
    害人就系爭車禍事故之所生亦應負2 成之過失責任，業經本
    院審認如前，原告等人為被害人之繼承人，自應承繼被害人
    之上開過失，從而就原告甲○因此所受支出必要殯葬費用47
    2,100 元、精神上損害賠償100 萬元，合計1,472,100 元，
    暨原告己○○、戊○○、乙○○、丁○○、丙○○所受精神
    上損害賠償各60萬元，於依被害人之過失責任比例減輕被告
    之賠償金額後，被告庚○○、王志高應連帶賠償原告甲○1,
    177,680 元（即1,472,100 ×0.8 ＝1,177,680） 、賠償原
    告己○○、戊○○、乙○○、丁○○、丙○○各48萬元（即
    600,000 ×0.8 ＝480,000） 。
  (2)按保險人依本法規定給付之保險金，視為加害人或被保險人
    損害賠償金額之一部分，加害人或被保險人受賠償請求時，
    得扣除之。強制汽車責任保險法第30條定有明文。又為兼顧
    被害人、被保險人之權利並確保代位權之行使，強制汽車責
    任保險之保障內容應為因保險事故所致之人所生之財產上及
    非財產上損害賠償。本件被害人死亡後業由原告甲○代為領
    取汽車強制責任險全部理賠金額150 萬元，為兩造所不爭執
    ，已如前述，是上開金額已為損害賠償金額之一部，且由原
    告等人平均分受其利益，自應由各該原告得受賠償之金額中
    扣除，亦即各該原告得請求之賠償金額各扣除25萬元後（即
    1,500,000 ÷6 ＝250,000） ，原告甲○得請求被告連帶賠
    償927,680 元（即1,177,680-250,000 ＝927,680） ，原告
    己○○、戊○○、乙○○、丁○○、丙○○得請求被告連帶
    賠償23萬元（即48萬-25 萬＝23萬）。
七、綜上所述，原告依民法第184 條第1 項前段、第188 條第1
    項、第192 條第1 項、第2 項及第194 條之規定，請求被告
    應連帶給付原告甲○927,680 元、原告己○○、戊○○、乙○○、丁○○、丙○○23萬元，及均自附帶民事訴訟起訴狀
    繕本送達翌日（即95年10月3 日）起按年息5%計算之法定遲
    延利息，為有理由，應予准許，逾此範圍之請求為無理由，
    應予駁回。
八、兩造均陳明願供擔保，聲請宣告假執行或免為假執行，經核
    原告勝訴部分，合於法律規定，爰分別酌定相當之擔保金額
    宣告之；原告其餘假執行之聲請，因原告其餘之訴駁回而失
    所附麗，不予准許，應併駁回之。
據上論結，原告之訴為一部有理由、一部無理由，依民事訴訟法
第79條、第85條第1 項、第2 項、第390 條第2 項、第392 條第
2項 ，判決如主文。
中    華    民    國    97    年    9     月    11    日
                  民事第六庭  法  官  賴文姍
正本係照原本作成。
如不服本判決，應於送達後20日內，向本院提出上訴狀並表明上
訴理由，如於本判決宣示後送達前提起上訴者，應於判決送達後
10日內補提上訴理由書（須附繕本）。
中    華    民    國    97    年    9     月    11    日
                              書記官  林秀珍


司法院資訊處製作；財團法人民間司法改革基金會備份。
